臺灣高等法院臺南分院民事判決
109年度上易字第185號
上  訴  人  李威辰  


訴訟代理人  郭俊銘律師
複代理  人  周起祥律師
被上訴  人  全曜不動產開發有限公司

法定代理人  閻梅琪  


訴訟代理人  蘇建榮律師
上列當事人間請求給付居間報酬事件，上訴人對於中華民國（下
同）109年4月24日臺灣臺南地方法院108年度訴字第302號第一審
判決提起上訴，本院於109年11月4日言詞辯論終結，判決如下：
    主  文
上訴駁回。
第二審訴訟費用由上訴人負擔。
    事實及理由
一、被上訴人主張：上訴人於107年6月19日委託被上訴人居間仲
    介出售上訴人所有之坐落臺南市○○區○○段000-a、000-b、00
    0-c地號土地（下合稱系爭土地），兩造並於同日簽立土地
    一般委託銷售契約書（下稱系爭委託契約）、委託銷售契約
    內容變更合意書（下稱系爭變更合意書)，且約定如居間成
    立買賣之成交價達每坪單價新臺幣（下同）45,000元，其居
    間報酬以成交價1%計算。被上訴人於107年8月10日覓得買主
    即訴外人金增光、顏伯諺（下合稱買方）同意以買賣總價款
    38,800,000元買受系爭土地，經通知上訴人，上訴人於同日
    在賣方定金收款憑證(下稱系爭收款憑證)上簽名回傳予被上
    訴人，同意於系爭土地簽訂買賣契約之同時，以買賣成交總
    價款之1%即388,000元給付被上訴人作為居間仲介之服務報
    酬(下稱系爭居間報酬)。嗣買方與上訴人於107年8月20日就
    系爭土地簽訂土地買賣契約書(下稱系爭買賣契約)，依系爭
    收款憑證第6條約定，上訴人應給付被上訴人系爭居間報酬
    。是被上訴人得依系爭收款憑證第6條約定，請求上訴人給
    付388,000元，及自起訴狀繕本送達上訴人之翌日即108年3
    月7日起至清償日止，按週年利率5%計算之利息，原審判決
    命上訴人如數給付，並無不當等語，並聲明：上訴駁回【被
    上訴人就原審判決駁回其餘請求部分，未據上訴，已告確定
    ，不再論述】。
二、上訴人則辯以：本件無論是系爭委託契約、系爭變更合意書
    或系爭收款憑證，並無給予上訴人合理之契約審閱期，有違
    消費者保護法（下稱消保法）第11條之1第1至3項之規定，
    上開契約關於服務報酬費用部分應不構成契約之內容。且依
    系爭委託契約第5條約定，被上訴人僅居間使買賣契約成立
    ，即得向上訴人請求服務報酬之費用，亦違反誠信及平等互
    惠原則，依消保法第12條規定，應屬無效。再被上訴人於系
    爭土地買賣過程中偏袒買方，使上訴人處於不利之地位，未
    傳達上訴人要提前動用買賣價金之需求，更於買方因擋土牆
    問題而不同意動撥時，並無積極協助解決之作為，未完成上
    訴人所委任事務。就連上訴人與買方在調解委員會進行調解
    前或調解過程中，被上訴人均未提供協助，亦未見有何積極
    協調履約或解約之作為，被上訴人法定代理人閻梅琪（下稱
    閻梅琪）甚且在調解時中途離席，幸經上訴人與買方澄清誤
    會，方得合意解除買賣契約，更造成上訴人損失。足見被上
    訴人或其所屬人員並未對上訴人盡居間協調或善良管理人之
    注意義務，已違反系爭委託契約第6條、民法第571條規定，
    被上訴人自不得向上訴人請求系爭居間報酬。況系爭買賣契
    約已經解除，被上訴人再請求系爭居間報酬顯無理由。若認
    上訴人應給付被上訴人系爭居間報酬，因本件被上訴人無任
    何支出或提供勞務，復有上開未盡善良管理人之注意義務之
    情，其請求388,000元之居間報酬，顯係過高，上訴人主張
    依民法第572條規定酌減報酬，自屬有據。原審判命上訴人
    給付系爭居間報酬，顯有不當，為此提起上訴，並聲明：㈠
    原判決不利於上訴人部分廢棄。㈡上開廢棄部分，被上訴人
    在第一審之訴駁回。
三、本件經整理兩造不爭執事項，及依民事訴訟法第463條準用
    同法第270條之1第1項第3款規定整理並協議簡化兩造爭點如
    下：
  ㈠不爭執事項：
  ⒈兩造於107年6月19日簽立系爭委託契約，由上訴人委託被上
    訴人出售其所有之系爭土地，委託銷售價格為47,427,000元
    ，委託銷售期間自107年6月19日至同年12月31日。
  ⒉兩造於107年6月19日簽立系爭變更合意書，其上記載委託銷
    售價格變更為43,970,000元，一般買賣仲介服務費為成交價
    4%，成交價每坪45,000元仲介費1%，47,000元2%，49,000元
    3%，51,000元4%。
  ⒊107年8月10日之系爭收款憑證，係由被上訴人填載除立書人
    賣方、甲方欄簽章、身分證字號、電話、住址以外之資料後
    ，於該日下午傳真給上訴人，上訴人於同日下午填妥立書人
    賣方、甲方欄簽章、身分證字號、電話、住址之資料後，再
    傳真給被上訴人。
  ⒋上訴人經由被上訴人之居間介紹，與買方於107年8月20日簽
    立系爭買賣契約，約定由買方向上訴人購買系爭土地，買賣
    價金為38,803,950元（換算每坪成交價為45,000元）。第1
    期款（簽約款）3,890,000元，第2期款（備證用印款）2,08
    0,000元由顏伯諺給付，第3期款（完稅款）由金增光給付5,
    576,500元、顏伯諺給付7,257,450元，第4期款（尾款）由
    金增光給付20,000,000元。買賣價金應匯入臺灣中小企業銀
    行建成分行之受託信託財產專戶（帳號：0000-0000000000
    號）。
  ⒌系爭買賣契約第7條第8點記載：買賣標的雙方同意至遲應於1
    07年10月20日前或於地政機關產權移轉登記後5個工作日內
    點交完畢，違者即視同違約。第13條第9點記載：雙方合意
    產權移轉至買方名下後，以買方名義申請變更丁種建築用地
    ，若無法變更丁種建築用地，雙方解除契約，回復買賣標的
    原狀，賣方返還價金互不要求賠償，但解約產生回復買賣標
    的原狀相關費用由買方負擔。但上述期間最遲於產權移轉後
    4個月內完成，若因可歸責於買方個人因素致無法完成，由
    買方自行負責與賣方、地政士、仲介公司無關。
  ⒍兩造與地政士王子琳於107年11月21日，曾至林慶鎮議員服務
    處溝通系爭買賣契約是否解除之事宜。
  ⒎上訴人與顏伯諺之代理人張寶蕊、金增光於108年1月8日，在
    臺南市新市區調解委員會達成調解，調解成立內容如下：
  ⑴兩造（即上訴人與買方，下同）就本件系爭買賣契約合意解
    除。
  ⑵合意解除之條件如下：
  ①聲請人（即賣方上訴人）支付對造人（即買方）180,000元，
    不含代書費、泛太建經履約保證費用、仲介費。
  ②仲介費用由賣方與仲介公司（即被上訴人）另行協議。
  ③賣方同意買方取回泛太建經履約保證專戶之全部買賣價金。
  ⑶兩造其餘相關費用各自負擔，並拋棄法律上相關請求權。
　㈡爭執事項：　 
    被上訴人主張本件有符合系爭變更合意書第3點成交價額每
    坪45,000元仲介費1％，而依系爭收款憑證第6條前段約定，
    請求上訴人給付388,000元，有無理由？上訴人請求依民法
    第572條規定酌減報酬，有無理由？
四、本院得心證之理由：
  ㈠按契約乃當事人間在對等基礎下，本諸自主意思、自我決定
    及自我拘束所成立之法律行為，基於私法自治及契約自由原
    則，契約不僅在當事人之紛爭事實上作為當事人之行為規範
    ，在訴訟中亦為法院之裁判規範。又契約未約明者，依法律
    ，法律未規定者，依習慣，無習慣者，依法理，此觀民法第
    1條規定自明。是於民事紛爭，應先適用當事人間之契約條
    款，契約未約定者，始按法律規定、習慣、法理之順序，予
    以補充規範。查兩造於107年6月19日同時簽訂系爭委託契約
    及系爭變更合意書，復於107年8月10日簽訂系爭收款憑證，
    由上訴人委託被上訴人居間仲介出售其所有之系爭土地，其
    委託銷售價格、委託銷售期間及約定之居間報酬整理如不爭
    執事項⒈至⒊所示，嗣上訴人經由被上訴人之居間介紹，與買
    方於107年8月20日簽立系爭買賣契約，約定由買方向上訴人
    購買系爭土地，買賣價金為38,803,950元（換算每坪成交價
    為45,000元），有被上訴人提出系爭委託契約、系爭變更合
    意書、系爭收款憑證、系爭買賣契約（見原審補字卷第19-3
    5頁、訴字卷第163、191-195、201頁）及上訴人提出系爭土
    地第一類謄本（見原審訴字卷第271-281頁）可稽，且為兩
    造所不爭執（見兩造不爭執事項⒈至⒋），堪信為真實。
  ㈡被上訴人主張本件有符合系爭變更合意書第3點成交價額每坪
    45,000元仲介費1％，而依系爭收款憑證第6條前段約定，請
    求上訴人給付388,000元，有無理由？上訴人請求依民法第5
    72條規定酌減報酬，有無理由？
  ⒈依兩造簽訂之系爭委託契約及系爭變更合意書，約定由被上
    訴人居間仲介為上訴人銷售系爭土地，上訴人同意於買賣成
    立時給付報酬，足見係以被上訴人媒介成立系爭土地之買賣
    ，即得請求報酬，是以兩造所立之上開契約，其法律上之性
    質為居間。且系爭變更合意書之效力優先於系爭委託契約，
    為系爭委託契約第12條所明載，而系爭變更合意書第1點將
    委託銷售價格變更為43,970,000元，第3點其他變更事項更
    約定「一般買賣仲介服務費為成交價4%，成交價每坪45,000
    元仲介費1%，47,000元2%，49,000元3%，51,000元4%」，均
    係手寫內容，顯係兩造個別磋商所協議內容。再者，系爭收
    款憑證第3條記載系爭土地之買賣總價款為「參仟捌佰捌拾
    萬」元，第6、7條就報酬之約定打字部分原係記載百分之「
    四」，之後再修改為百分之「壹」，又上訴人同意給付之現
    金金額「參拾捌萬捌仟元」，此等重要事項皆為手寫內容，
    顯係兩造磋商後，始合意前述條款，且金額明確，並無混淆
    之虞。何況，前述手寫文字有限，一般人均可明瞭其意義，
    且系爭變更合意書及系爭收款憑證就報酬之約定內容，前後
    均屬一致，上訴人並在其上為簽認，依社會通念，應認系爭
    變更合意書及系爭收款憑證前開條款，均已獲得上訴人同意
    ，上訴人應受其拘束。上訴人辯稱其不知悉兩造間有上開報
    酬之約定云云，委無足採。
  ⒉再者，上訴人於原審具狀稱：其為新營高工機械製圖科畢業
    ，於105年5月16日有委託被上訴人仲介成立他筆土地共1,20
    0坪，成交價格為66,000,000元之買賣等語（見原審訴字卷
    第131-132頁；就該次買賣，下稱第1次仲介買賣）。而第1
    次仲介買賣，上訴人亦自陳有支付被上訴人仲介費1,320,00
    0元（見本院卷第158頁），並有上訴人提出專戶收支明細暨
    點交確認單(賣方)（見原審訴字卷第135頁）為證。是依上
    訴人之學歷，其閱讀及理解系爭變更合意書及系爭收款憑證
    上之約定條款並無何困難。且契約用語明確，其上就報酬之
    約定及同意給付之現金金額均以手寫，字跡清晰易辨識，一
    般正常而言，一閱即可得知其內容。況上訴人前即有委託被
    上訴人居間仲介土地買賣並支付居間報酬之經驗，上訴人本
    即得自行加以判斷，並具有個別議約能力，方得與被上訴人
    討論系爭土地之買賣價格及就居間報酬為特別之約定，以兩
    造間尚且以成交價每坪單價之多寡作為給付居間報酬成數之
    依據，益見上開條款係經磋商後始同意簽立。上訴人既均未
    表示異議而同意簽立，自有同意條款之內容。是上訴人辯以
    ：其急用錢，未看內容，被上訴人叫其做什麼其就做什麼云
    云，實無可採。
  ⒊上訴人經由被上訴人之居間介紹，與買方於107年8月20日簽
    立系爭買賣契約，約定由買方向上訴人購買系爭土地，買賣
    價金為38,803,950元（換算每坪成交價為45,000元），已如
    前述，顯見上訴人確因被上訴人為締約之媒介，而與買方就
    系爭土地簽訂系爭買賣契約，且買賣之成交價達每坪單價45
    ,000元，被上訴人自得依系爭收款憑證第6條前段約定，請
    求上訴人給付系爭居間報酬。至上訴人抗辯依系爭收款憑證
    第5條約定甲方即上訴人應於107年8月17日之前與買方簽立
    系爭土地之買賣契約，而本件系爭買賣契約是於107年8月20
    日所簽立，顯然不在系爭收款憑證範疇內云云。然上開第5
    條約定係在規範約束上訴人應負之契約責任，並非謂上訴人
    有違反該條之情，即無庸負給付系爭居間報酬之責任。此由
    系爭收款憑證第7條後段尚約定倘上訴人屆時不賣則仍需以
    買賣成交總價款1%之現金金額一次給付被上訴人作為服務報
    酬費用（見原審補字卷第19頁），益徵上情。是上訴人上開
    所辯，要無足採。又被上訴人係依系爭收款憑證第6條前段
    約定，請求上訴人給付系爭居間報酬，已如前述，則上訴人
    另抗辯：系爭委託契約第5條之服務報酬欄位無記載，不得
    依此請求云云，與本件並無關連，上訴人此部分所辯，亦不
    足採。
  ⒋上訴人雖辯以：系爭委託契約、系爭變更合意書或系爭收款
    憑證，未給予上訴人合理之契約審閱期，有違消保法第11條
    之1第1至3項之規定，上開契約關於服務報酬費用部分應不
    構成契約之內容，且依系爭委託契約第5條約定，被上訴人
    僅居間使買賣契約成立，即得向上訴人請求服務報酬之費用
    ，亦違反誠信及平等互惠原則，依消保法第12條規定，應屬
    無效云云。惟查：
  ⑴按企業經營者與消費者訂立定型化契約前，應有30日以內之
    合理期間，供消費者審閱全部條款內容；違反第1項規定者
    ，其條款不構成契約之內容；中央主管機關得選擇特定行業
    ，參酌定型化契約條款之重要性、涉及事項之多寡及複雜程
    度等事項，公告定型化契約之審閱期間，消保法第11條之1
    第1項、第3項前段、第4項分別定有明文。再內政部92年6月
    26日公告修正不動產委託銷售定型化契約應記載及不得記載
    事項，契約審閱期間不得少於3日。其立法意旨係為維護消
    費者知的權利，使其於訂立定型化契約前，經由相當期間之
    審閱，有充分了解定型化契約條款之機會，如消費者已有詳
    細審閱契約之機會，該條之保護目的已達，故消費者於簽約
    並審閱契約條款內容之期間，雖未達規定期間，然企業經營
    者未有妨礙消費者事先審閱契約之行為，消費者有充分了解
    契約條款之機會，且於充分了解後同意與企業經營者成立契
    約關係，基於其他考量而選擇放棄審閱期間者，法律並無禁
    止消費者拋棄權利之限制，基於私法自治及契約自由之原則
    ，尚非不可，是消費者自不得於事後再以違反審閱期間之規
    定為由，主張排除契約條款之適用。又因定型化契約之性質
    不同，其審閱期間不宜一致，故於第4項規定主管機關得就
    特定行業公告其審閱期間。
  ⑵查系爭委託契約就審閱期間記載：「契約審閱期間至少為3日
    」，另以手寫記載：本契約於107年6月19日經委託人即上訴
    人攜回審閱3日，經上訴人於下方簽名確認，顯見系爭委託
    契約條款並無違反主管機關公告之審閱期間，復未預先使上
    訴人拋棄審閱之權利，且上訴人於簽訂系爭委託契約前，已
    有詳細審閱該契約之機會，被上訴人亦無妨礙上訴人事先審
    閱契約之行為。至上訴人固係於同日簽訂系爭委託契約，然
    其既在系爭委託契約第1頁契約審閱權首行以手寫上開內容
    ，且上訴人為成年人，有一定之學識經驗，其前往被上訴人
    公司委託銷售系爭土地，對於成交個案應給付仲介報酬，本
    即應有一定之認識，更且其於105年間即有委託被上訴人居
    間仲介土地買賣並支付居間報酬之情，已如前述，堪認上訴
    人就系爭委託契約之內容已有相當了解，而同意放棄該審閱
    權，難認有違反上開消保法關於審閱期間之規定。
  ⑶再者，雖上訴人係於簽訂系爭委託契約之同日即107年6月19
    日簽訂系爭變更合意書，及在被上訴人於107年8月10日傳真
    系爭收款憑證給上訴人之同日，再傳真給被上訴人。然系爭
    變更合意書及系爭收款憑證之契約內容均各僅1頁，契約用
    語明確，其上就報酬之約定及同意給付之現金金額為388,00
    0元，均以手寫，字跡清晰易辨識，一閱即可得知其內容，
    且金額明確，並無混淆之虞，係經兩造磋商後始同意簽立，
    已如前述。再觀諸系爭變更合意書及系爭收款憑證並無要求
    上訴人需於幾日內簽立或回傳之限制，上訴人固辯以被上訴
    人要求其當日立即回傳系爭收款憑證云云，然其並未就此舉
    證以實其說，此部分所述已有可疑，況上訴人既均未表示異
    議而同意簽立或回傳，堪認其就系爭變更合意書及系爭收款
    憑證內容已了解，而自行拋棄審閱權，依前開說明，尚非不
    可，上訴人自不得於事後再以違反審閱期間之規定為由，主
    張排除契約條款之適用。
  ⑷至上訴人所辯：系爭委託契約第5條約定，被上訴人僅居間使
    買賣契約成立，即得向上訴人請求服務報酬之費用，違反誠
    信及平等互惠原則，依消保法第12條規定，應為無效云云。
    惟按稱居間者，謂當事人約定，一方為他方報告訂約之機會
    或為訂約之媒介，他方給付報酬之契約；居間人，以契約因
    其報告或媒介而成立者為限，得請求報酬，民法第565條、
    第568條第1項分別定有明文。準此，居間人於契約因其媒介
    而成立時，即得請求報酬，且系爭變更合意書第3點約定成
    交價額每坪45,000元仲介費1％及系爭收款憑證第6條前段約
    定以買賣成交總價款之1%作為服務報酬費用，並未逾中央主
    管機關之規定。是以上開約定，並無上訴人指摘有違誠信及
    平等互惠原則，應為無效之情形，上訴人此部分抗辯仍無足
    取。
  ⑸是上訴人上開所辯，均無足採。　　
  ⒌上訴人復辯以：被上訴人於系爭土地買賣過程中偏袒買方，
    使上訴人處於不利之地位，未傳達上訴人要提前動用買賣價
    金之需求，更於買方因擋土牆問題而不同意動撥時，並無積
    極協助解決之作為，未完成上訴人所委任事務。就連上訴人
    與買方在調解委員會進行調解前或調解過程中，被上訴人均
    未提供協助，亦未見有何積極協調履約或解約之作為，閻梅
    琪甚且在調解時中途離席，幸經上訴人與買方澄清誤會，方
    得合意解除買賣契約，更造成上訴人損失。足見被上訴人或
    其所屬人員並未對上訴人盡居間協調或善良管理人之注意義
    務，已違反系爭委託契約第6條、民法第571條規定，被上訴
    人自不得向上訴人請求系爭居間報酬，若認被上訴人得請求
    系爭居間報酬，則依民法第572條規定請求酌減報酬云云。
    惟查：
  ⑴按居間人違反其對於委託人之義務，而為利於委託人之相對
    人之行為，或違反誠實及信用方法，由相對人收受利益者，
    不得向委託人請求報酬及償還費用，民法第571條定有明文
    。而居間人有否違反上開忠實義務，應由委託人就此有利之
    事實負舉證責任。又系爭委託契約第6條第1項固有約定：「
    受託人受託處理仲介業務，應以善良管理人之注意為之。」
    （原審訴字卷第191頁）然被上訴人否認其有違背上開契約
    義務，自應由上訴人就此利己事實負舉證責任。
  ⑵上訴人辯以：被上訴人偏袒買方，告知買方上訴人急需資金
    ，使買方趁機壓低價格云云，固提出專戶收支明細暨點交確
    認單、臺南市政府經濟發展局105年5月19日南市○區○○00000
    00000號函、相關位置圖、衛星圖等（見原審訴字卷第135-1
    41頁）為證。然上訴人所提第1次仲介買賣之情形，其與系
    爭委託契約委託銷售之標的不同，買賣之各項條件亦不相同
    ，且買賣之時間相距逾2年，自不得以價格有落差，即謂被
    上訴人有違反民法第571條所定之忠實義務或違反系爭委託
    契約第6條之義務。況基於契約自由原則，買賣雙方就買賣
    標的價格之決定，各有其主客觀因素之考量，上訴人一開始
    委託被上訴人銷售系爭土地時，即有議定成交價每坪45,000
    元仲介費1%之條件，顯見系爭土地如以每坪45,000元出售，
    亦屬上訴人可預期之範圍，其後上訴人訂立系爭買賣契約時
    已知悉買方之出價即為每坪45,000元，仍同意以該價格出售
    ，自不得於事後以第1次仲介買賣之每坪單價較高或系爭土
    地可變更為丁種建築用地，反推被上訴人有違反民法第571
    條或系爭委託契約第6條之義務。
  ⑶上訴人另辯以：被上訴人未經其同意，擅自在系爭買賣契約
    第13條第9點記載對其不利之條款云云，固提出系爭買賣契
    約（見原審訴字卷第47-61頁）為證。然證人即地政士王子
    琳於原審到庭證稱：系爭買賣契約是我所製作，第13條第9
    點也是我所書寫，當天是依買賣金額、條件，系爭土地當時
    還是用農地的方式買賣交易，有提到系爭買賣契約第13條第
    9點雙方合意產權移轉到買方名下後，再去變更使用目的，
    才會加註在合約上，當時買賣雙方都在場。簽訂契約前，被
    上訴人就有先溝通系爭買賣契約第13條第9點這部分，簽約
    當下被上訴人就有告訴我們這個條件要寫進去，至於這個條
    件如何溝通的過程我不清楚。是閻梅琪有提到這部分，要我
    寫進去的。後來我們有針對這部分再討論。簽約當天上訴人
    有提到變更的時間點的部分，所以合約有加註時間點。買賣
    雙方及仲介都有在場，特約事項第13條第9點，合約都有，
    我們合約解釋完都會講到違約條款，再請雙方簽名等語（見
    原審訴字卷第207、210-211頁）。是依證人王子琳之證述，
    上訴人與買方簽訂系爭買賣契約時，確有討論第13條第9點
    之具體內容，甚且有依上訴人之指示加註時間點，並經王子
    琳解釋系爭買賣契約之內容及違約條款，再由上訴人及買方
    簽名。顯見上訴人就加註上開條款之內容知悉甚詳並簽名於
    上，表示同意買賣雙方應受該條款之約束，並非被上訴人擅
    自加註其上，難認係被上訴人違反其對於上訴人之義務，而
    為有利於買方之行為，乃至違反民法第571條或系爭委託契
    約第6條之義務。
  ⑷上訴人就其所辯：被上訴人未傳達上訴人要提前動用買賣價
    金之需求，更於買方因擋土牆問題而不同意動撥時，並無積
    極協助解決之作為，未完成上訴人所委任事務。就連上訴人
    與買方在調解委員會進行調解前或調解過程中，被上訴人均
    未提供協助，亦未見有何積極協調履約或解約之作為，閻梅
    琪甚且在調解時中途離席，幸經上訴人與買方澄清誤會，方
    得合意解除買賣契約，更造成上訴人損失云云，固提出兩造
    之Line對話紀錄、107年12月4日山上郵局第21號存證信函、
    107年11月26日臺南成功路郵局第2619號存證信函、聲請調
    解書、調解不成立證明書、調解通知書、調解筆錄等（見原
    審訴字卷第81-85、143-151、283-301頁）為證。查：
  ①上訴人於107年11月16日以Line傳送訊息給閻梅琪，內容略謂
    ：星期一（即同年11月19日）麻煩買方將第3期完稅款7,733
    ,950元匯入履保專戶。同時同意上訴人提前動撥10,000,000
    元款項，並須於107年11月22日中午12時前匯入上訴人土地
    銀行白河分行帳戶，否則上訴人依昨日協調結果請法官判決
    解除合約。請maggie（閻梅琪）務必協助完成此事。若買方
    無意購買，上訴人也希望事情就此結束，不要再浪費雙方時
    間。閻梅琪回覆：好的，我會轉達等語（見原審訴字卷第28
    3頁），堪認屬實。
  ②證人即買方之一顏伯諺之母張寶蕊於原審到庭證稱：我們簽
    約時，上訴人說要動撥5,000,000元，我們有簽名要動撥5,0
    00,000元給上訴人，後來因為擋土牆有蓋到別人的土地，我
    們要求賣方要把擋土牆拆掉，蓋在我們土地上，因為這件事
    情爭執不下，調解兩次。第1次在永康調解，當時大家不歡
    而散，上訴人是堅持要解約，我是代書通知我匯款我就匯款
    ，在永康時上訴人有說我們要1個禮拜內，把所有的尾款不
    包含貸款部分，匯到專戶裡，我也馬上去匯款，那時我有接
    到仲介公司（即被上訴人）跟我說要動撥10,000,000元，我
    問她金先生（即金增光，下同）的意思呢？她說金先生說大
    家已經鬧成這樣好像沒有意義，我請她問代書，我們已經把
    錢都提撥到專戶了，到過戶還有幾天？她說代書說5到7天，
    我就說那就5到7天再完成這個案件，沒有必要再動撥。我們
    後來有退而求其次，我跟金先生講擋土牆沒有關係，我們自
    己處理，但上訴人還是要解約，後來在新市我們就達成解約
    的條件。動撥10,000,000元是仲介打電話口頭跟我說的，後
    來有擋土牆的問題，金先生跟我說履保公司不同意動撥。閻
    梅琪有告訴我上訴人於11月16日有傳Line給她，要她跟買方
    告知第3期完稅款11月19日前要匯入，並同意上訴人動撥10,
    000,000元，上訴人就會依約完成土地過戶。但我跟金先生
    都不同意動撥。在新市調解時，上訴人跟閻梅琪一直都有對
    話，到中途閻梅琪很生氣，到2/3的時間先離席了，我們已
    經達成協議，我堅持要解約，她很生氣就走了等語（見原審
    訴字卷第321-325頁）。
  ③另證人即買方之一金增光於原審到庭證稱：簽立系爭買賣契
    約後，上訴人有說要動撥，我口頭上說如果交易安全上沒有
    問題，我同意動撥。我有把系爭買賣契約上，應該負責匯款
    的金額全數都匯到履約保證帳戶內，我們沒有動撥的原因，
    是因為界址的擋土牆傾斜有占用到鄰地的5個地主的土地，
    仲介協調要把擋土牆問題解決後，才能夠動撥，這是仲介告
    知我們的，我聽賣方講，這5個人不好找，仲介請我到臺南
    仲介公司協調，中間有段時間，仲介去協調地主。在永康區
    公所調解不成立。仲介告訴我地主希望無償解約，公司的法
    務跟律師都不同意，後來採取行動提告，律師有寫起訴狀，
    還沒開庭前，地主有要求再調解一次，所以還有協調，顏伯
    諺那邊主張要調解，後來我也尊重他，在新市區公所達成調
    解。後來上訴人是以我未同意動撥10,000,000元主張解約，
    實際上我們法務的考慮是因為有擋土牆的問題，如果同意動
    撥資金可能會損失，履約保證匯款銀行特別打電話告訴我，
    因為有擋土牆的問題，不能動撥，我們逐漸將錢匯到履約保
    證帳戶時，我也同意擋土牆拆除費用由我承擔，後退10公分
    ，後來仲介有跟我說隔天上訴人要動撥10,000,000元不然要
    解約的事情，因為時間太急迫，我們是股份有限公司跑公文
    程序也要4-5天，超過我的權限，所以我不同意。閻梅琪告
    訴我的時間的隔一天要動撥10,000,000元，問我同不同意，
    我告訴她就我公司的程序，超過我的權限，所以我不同意。
    上訴人說要解約就解約，但不能無償，這算是商業的秩序問
    題。我們達成解決方案，閻梅琪就離開等語（見原審訴字卷
    第327-329、331-332頁）。
  ④張寶蕊、金增光上開證述內容，核與上訴人所提上開Line對
    話紀錄、107年12月4日山上郵局第21號存證信函、107年11
    月26日臺南成功路郵局第2619號存證信函、聲請調解書、調
    解不成立證明書、調解通知書、調解筆錄等相符，足堪採信
    。堪認被上訴人確實有轉達上訴人要提前動用買賣價金之需
    求，至於買方不同意動撥10,000,000元之原因，實與系爭土
    地上擋土牆有關，並非被上訴人未盡忠實義務或善良管理人
    注意義務之故。
  ⑤其次，被上訴人已完成居間仲介義務，促成上訴人與買方簽
    訂系爭買賣契約，至於上訴人與買方間因買方不同意上訴人
    提前動撥買賣價金或系爭土地上有擋土牆越界建築鄰地等因
    素而合意解除系爭買賣契約，乃至上訴人依調解筆錄內容需
    賠償買方，均非可歸責於被上訴人，亦非系爭委託契約所需
    考慮情節。
  ⑸上訴人復未舉證證明被上訴人有以違反誠實信用之方式，使
    買方收受何利益之行為，則其依此作為拒絕給付報酬之抗辯
    ，應無可採。是上訴人依民法第571條規定及系爭委託契約
    第6條之約定，拒絕給付系爭居間報酬予被上訴人，難認適
    法。
  ⑹再就被上訴人所花費時間、人力，核屬被上訴人內部管理、
    工作效率事項，況兩造約定之居間報酬為系爭土地成交價之
    1%，並無較行情價高之情事，而由張寶蕊、金增光上開之證
    述，被上訴人確有協調買賣雙方履行系爭買賣契約，難謂上
    開報酬為數過鉅失其公平，而有酌減之必要。又上訴人並未
    舉證證明被上訴人有未盡忠實義務或善良管理人之注意義務
    之情，已如前述。是上訴人辯以：被上訴人無任何支出或提
    供勞務，復有未盡善良管理人之注意義務之情，依民法第57
    2條規定請求酌減服務報酬云云，核屬無據。
  ⒍上訴人再辯以：系爭買賣契約已經解除，被上訴人再請求系
    爭居間報酬顯無理由云云。惟按居間人於契約因其媒介而成
    立時，即得請求報酬，其後契約因故解除，於其所得報酬並
    無影響。本件上訴人與買方於107年8月20日簽立之系爭買賣
    契約既已合法成立，嗣雖買賣雙方合意解除系爭買賣契約，
    揆諸首開說明，被上訴人之居間報酬權利仍不受影響，非謂
    必待系爭買賣契約履行完畢後，始得請求居間報酬，是以上
    訴人上開所辯，要無足採。
五、綜上所述，被上訴人依系爭收款憑證第6條前段約定，請求
    上訴人給付388,000元，及自起訴狀繕本送達上訴人之翌日
    即108年3月7日（於108年3月6日送達上訴人，見原審訴字卷
    第21頁之送達證書）起至清償日止，按週年利率5%計算之利
    息，為有理由，應予准許。原審為上訴人敗訴之判決，於法
    並無不合。上訴意旨指摘原判決不當，求予廢棄改判，為無
    理由，應駁回上訴。
六、本件事證已臻明確，兩造其餘之攻擊或防禦方法及所用之證
    據，經本院斟酌後，認為均不足以影響本判決之結果，爰不
    逐一論列，併此敘明。
七、據上論結，本件上訴為無理由，依民事訴訟法第449條第1項
    、第78條，判決如主文。
中　　華　　民　　國　　109 　年　　11　　月　　25　　日
                  民事第二庭    審判長法  官  高榮宏

                                      法  官  林富郎

                                      法  官  黃瑪玲
上為正本係照原本作成。
不得上訴。
中　　華　　民　　國　　109 　年　　11　　月　　25　　日

                                      書記官  許雅華